ACORDAO-COMPLETO-2566342

ACÓRDÃO 117/2023 ATA 3/2023 - PLENÁRIO

VISTOS, relatados e discutidos estes autos da Representação formulada pelo Subprocurador-Geral Lucas Rocha Furtado, do Ministério Público junto ao TCU, com pedido de medida cautelar, acerca de suposto julgamento de recursos de multas ambientais pela então Presidência do Instituto Brasileiro do Meio Ambiente e dos Recursos Naturais Renováveis (Ibama) com entendimento em desacordo com pareceres jurídicos da Procuradoria Federal, no que se refere à prescrição intercorrente de autos de infração ambiental.
ACORDAM os Ministros do Tribunal de Contas da União, reunidos em Sessão do Plenário, ante as razões expostas pelo Relator, em:
9.1. com fundamento nos arts. 235 e 237, inciso VII, do Regimento Interno/TCU, conhecer da presente Representação, para, no mérito, considerá-la improcedente;
9.2. indeferir o pedido de concessão de medida cautelar;
9.3. dar ciência desta deliberação ao Ibama e ao Representante;
9.4. arquivar o presente processo, com fundamento no art. 169, inciso III, do Regimento Interno/TCU.

Representação acerca de suposta irregularidade no julgamento de recursos de multas ambientais pela então Presidência do Ibama com entendimento em desacordo com pareceres jurídicos da Procuradoria Federal, no que se refere à prescrição intercorrente de autos de infração ambiental.

Instituto Brasileiro do Meio Ambiente e dos Recursos Naturais Renováveis - Ibama.

3. Representante: Subprocurador-Geral Lucas Rocha Furtado, do Ministério Público junto ao TCU.

13.1. Ministros presentes: Vital do Rêgo (na Presidência), Walton Alencar Rodrigues, Benjamin Zymler, Augusto Nardes e Jorge Oliveira.
13.2. Ministro-Substituto convocado: Marcos Bemquerer Costa (Relator).

MARCOS BEMQUERER

de representação, com pedido de medida cautelar, formulada pelo Dr. Lucas Rocha Furtado, Subprocurador-Geral junto ao TCU, nos termos do art. 237, inciso VII, do Regimento Interno do TCU, dando notícia de que a Presidência do Ibama vem supostamente adotando entendimentos, nos julgamentos de recursos de multas ambientais, em desacordo com pareceres jurídicos da Procuradoria Federal junto ao Instituto, o que poderia levar à prescrição de 45 mil multas no valor total de R$ 18,8 bilhões.
2. Em caráter cautelar, o Subprocurador-Geral junto ao TCU requer que este Tribunal determine a imediata sustação da prática de qualquer ato pelo Presidente do Ibama com vistas a conhecer supostas prescrições de multas ambientais em desacordo com pareceres jurídicos da respectiva Procuradoria Federal, até a decisão desta Corte de Contas.
HISTÓRICO
3. Instrução anterior (peça 5) realizou exame de admissibilidade, tendo concluído que a presente representação deveria ser conhecida, uma vez satisfeitos os requisitos previstos nos artigos 235 e 237, inciso VII, do Regimento Interno deste Tribunal e no art. 103, § 1º, da Resolução-TCU 259/2014.
4. No entanto, verificou-se que não havia nos autos elementos suficientes para a conclusão acerca da presença dos pressupostos do perigo da demora e da plausibilidade jurídica. Por esse motivo, realizou-se oitiva prévia do Ibama acerca dos fatos tratados na representação, de modo a subsidiar esta unidade técnica no exame quanto ao pedido de concessão de medida cautelar feito pelo representante.
5. Além disso, realizou-se diligência ao Ibama visando à obtenção dos seguintes documentos e informações (peça 5, p. 5-6) : 
'c.1. cópia da orientação normativa de 2009, atualizada em 2014, que, segundo a matéria jornalística citada nesta representação, traz entendimento de que, despachos simples de mero expediente, interrompem os prazos prescricionais, informando se a referida norma continua vigente;
c.2. cópia do normativo que revogou total ou parcialmente a orientação normativa citada na alínea anterior, se for o caso;
c.3. cópia dos pareceres jurídicos que fundamentavam o entendimento anterior da Procuradoria Federal Especializada junto ao Ibama, segundo o qual despachos simples de mero expediente interrompem os prazos prescricionais;
c.4. cópia dos pareceres jurídicos que fundamentam o novo entendimento aplicado pela Presidência do Ibama;
c.5. cópia das jurisprudências recentes de Tribunais Regionais Federais e do Superior Tribunal de Justiça, referente ao tema em questão;
c.6. cópia do levantamento feito pelo Centro Nacional do Processo Sancionador Ambiental (Cenpsa) que, de acordo com a matéria jornalística citada nesta representação, conclui que 45 mil processos têm 'elevada probabilidade de serem atingidos pela prescrição', caso os chamados meros despachos não sejam capazes de interromper a prescrição;
c.7. levantamento de quantas multas já foram consideradas prescritas em razão do novo entendimento aplicado.'
6. Por fim, a instrução à peça 5 solicitou acesso eletrônico aos processos administrativos que tratam do tema em tela para os auditores designados por esta unidade técnica.
7. Ante as razões expressas pela [então] SecexAgroAmbiental, o ministro relator, Marcos Bemquerer, determinou a realização de oitiva prévia do Ibama e autorizou a realização da diligência proposta (peça 8) .
8. Em resposta, o Presidente do Ibama manifestou-se por meio do Ofício 1212/2022/GABIN (peça 13) .
EXAME TÉCNICO
9. Como visto à peça 5, com base em matéria jornalística publicada pela Folha de S. Paulo, o representante alega que a Presidência do Ibama vem aplicando entendimento diferente daquele defendido pela Procuradoria Federal Especializada (PFE) junto à autarquia com relação à chamada prescrição intercorrente de autos de infração ambiental. 
10. De acordo com a reportagem citada, a autoridade responsável pelo julgamento de recursos administrativos no Instituto vem declarando a prescrição de multas com base no argumento de que despachos de mero expediente não interrompem a contagem de prazos para prescrição. Esse entendimento, que seria contrário ao da PFE, pode atingir 45 mil processos, cujas autuações somam R$ 18,8 bilhões (peça 1, p. 2) .
Manifestação da Presidência do Ibama (peça 13) 
11. Em resposta à oitiva realizada, o Ibama afirma que o entendimento que vem sendo aplicado pela Presidência da Autarquia no julgamento de multas ambientais se baseia em jurisprudência de Tribunais Regionais Federais (TRFs) e do Superior Tribunal de Justiça (STJ) , e não em opinativos da Advocacia-Geral da União (AGU) . Defende que é dever do gestor se ater à legalidade, e um bom norte para tanto é seguir o entendimento do Poder Judiciário (peça 13, p. 1) .
12. Na autoridade de julgador de segundo grau dos processos sancionadores, a Presidência do Ibama tem entendido que atos intermediários de mero expediente - como pedido de cópias, juntadas de procurações e digitalização - não interrompem a ocorrência do prazo prescricional, porque o que o interrompe são os atos efetivamente instrutórios, os decisórios e os que se destinem à comunicação ao interessado (peça 13, p. 1) .
13. Nesse sentido, o gestor traz aos autos jurisprudência do STJ no sentido de que a simples prolação de despacho de mero expediente não pode ser invocada como ato capaz de interromper a prescrição (REsp 1.869.580/PE, rel. Min. Benedito Gonçalves, j. em 30/06/2020, DJ 1º/07/2020, em peça 13, p. 1) . Isso é válido tanto para atos opinativos como para a mera circulação dos autos:
PROCESSUAL CIVIL. PROCEDIMENTO ADMINISTRATIVO. PRESCRIÇÃO INTERCORRENTE. EMBARGOS DE DECLARAÇÃO. NÃO OCORRÊNCIA DE OMISSÃO. [...] 3. O Tribunal regional categoricamente consignou que a citação da recorrida ocorreu em 13.8.2004, sendo que o próximo ato realizado no procedimento administrativo foi praticado em 21.6.2007, contudo não se tratava de ato capaz de interromper a prescrição, mas mero ato opinativo, conforme está disposto no art. 2º da Lei 9.873/1999, sendo que o despacho decisório foi proferido apenas em 20.12.2007, quando havia ocorrido a prescrição intercorrente, pois ultrapassado o prazo de três anos da paralisação do processo administrativo. 4. Embargos de Declaração rejeitados.
[STJ, 2ª T., v.u., EDcl no REsp 1.351.786/RS, rel. Min. Herman Benjamin, j. em 27/09/2016, DJe 11/10/2016] (destaques no original) (peça 13, p. 1-2) .
[...] 5. Conforme explicitado no dispositivo acima, a movimentação processual impeditiva da paralisação trienal fatal pode decorrer tanto do julgamento da causa processual administrativa, como por um simples despacho. 6. Desse modo, dada a fluidez inerente ao termo, torna-se fundamental definir o que o caracteriza despacho. No caso, despacho, deve ser compreendido como qualquer ato da Administração praticado no processo administrativo que resulte efetiva inovação nos autos, como ocorre com as manifestações técnicas produzidas pela Administração acerca dos elementos trazidos aos autos processuais (análise de fatos, provas e defesas) , com os pareceres e até mesmo com a adoção de providências internas ou externas que importem impulso processual (expedição de intimações, por exemplo) . 7. Entretanto, não pode ser considerada como despacho a mera circulação dos autos pelas diversas áreas técnicas da Administração envolvidas no processo sem a produção de uma efetiva manifestação, ou a mera repetição de manifestações ou providências já presentes nos autos. [...] 10. Com efeito, somente os atos tendentes a apurar o ato ilícito e, consequentemente, capazes de possibilitar o julgamento no sentido da homologação ou não do auto de infração serão capazes de anular eventual incidência da prescrição intercorrente. Isso porque o procedimento administrativo é conduzido pelo Princípio da Segurança Jurídica, o qual estaria totalmente fragilizado caso a lei possibilitasse que todo e qualquer ato, mesmo aqueles que não objetivem o deslinde da controvérsia, afastassem a prescrição intercorrente. [...] 14. Assim, não havendo como considerar distribuição do processo, bem como mero carimbo como atos hábeis a dar impulso útil ao processo, não há outra conclusão se não pela ocorrência de prescrição intercorrente, nos termos do art. 1º. da Lei 9.873/99 e art. 21, § 2º., do Decreto 6.514/08, em razão da inércia do IBAMA que acarretou a paralisação do processo administrativo por período superior a 3 (três) anos. [STJ, 1ª T., v.u., AgRg no AREsp 613.122/SC, rel. Min. Napoleão Nunes Maia Filho, j. em 10/11/2015, DJe 23/11/2015] (destaques no original) (peça 13, p. 2) .
14. Na mesma linha, o gestor aponta diversas decisões do Superior Tribunal de Justiça no sentido de que apenas atos efetivamente decisórios, instrutórios ou de comunicação do devedor interrompem a prescrição intercorrente, e não todo e qualquer ato (peça 13, p. 2-3) . Destaca, ainda, que o STJ, responsável por uniformizar a aplicação do direito infraconstitucional, vem mantendo decisões dos TRFs nesse sentido e tem majorado os honorários para quem recorre contra esse entendimento (STJ, AREsp 2146165; STJ, AgInt no AREsp 2033807; STJ, REsp 2.000.114; STJ, REsp 1.997.755; e outros, em peça 13, p. 3-5) .
15. Cita, também, farta jurisprudência dos Tribunais Regionais Federais para demonstrar que, naqueles Tribunais, com exceção do da 2ª Região, também somente se admite como interruptivos da prescrição intercorrente os atos efetivamente decisórios, instrutórios e de intimação do devedor (peça 13, p. 5-12) .
16. Por outro lado, a Presidência do Ibama reconhece que não existem pareceres da Advocacia-Geral da União de acordo com essas jurisprudências dos TRFs 1ª, 3ª, 4ª e 5ª e STJ (peça 13, p. 12) . O que existe é a Orientação Jurídica Normativa 6/2009/PFE-Ibama/PGF/AGU (peça 13, p. 24-54) , que aduz que qualquer despacho interrompe a prescrição.
17. Ressalta, todavia, que essa opinião da AGU, atualizada em janeiro de 2014 e ainda vigente, não vem sendo corroborada pelo Judiciário, resultando em diversas condenações do Ibama. Desse modo, defende que a postura adotada pela autoridade julgadora de segundo grau evita condenações sucumbenciais e esforço estatal, tanto do Ibama, como do Judiciário (peça 13, p. 12) .
18. Argumenta que a atividade de opinar, da AGU, e de decidir, do gestor, são distintas. Na AGU, conforme a Lei Complementar 73/1993, artigos 40 e 42, os opinativos jurídicos podem ter efeitos vinculantes para os gestores quando forem aprovados pelo presidente da República, por ministros de Estado ou pelos titulares das demais secretarias da Presidência da República, hoje com status de ministros, o que não aconteceu no caso da OJN 6/2009. Assim, defende que a Orientação Jurídica Normativa em tela não é vinculante, não obrigando o seguimento de seus termos pelo gestor público (peça 13, p. 12) .
19. Afirma que a Presidência do Ibama tem acatado a jurisprudência do STJ e TRFs em sentido contrário à OJN 6/2009, mas sem impô-la às demais unidades da autarquia (peça 13, p. 12) .
20. Em relação à estimativa das multas que podem ser anuladas pela aplicação da jurisprudência citada, informa que o Ibama, segundo a Nota Técnica 4/2022/CCOB/CGFIN/DIPLAN, arrecada 0,53% do seu estoque de dívida, em levantamento efetuado nos últimos dez anos. Assim, o impacto real não seria aquele estampado nos valores declarados prescritos, mas em menos de 1% do seu valor. Ademais, o efeito prático da adoção do entendimento do Judiciário é a prescrição, que não alcança as medidas cautelares (embargos) ou a reparação civil (peça 13, p. 12) .
21. Argumenta que a legalidade deve ser o norte de atuação do gestor público, e não efetuar contas como se manter o auto de infração fosse uma premissa a ser adotada a priori pelo órgão de julgamento. Ressalta que julgar envolve imparcialidade, também exigida ao julgador administrativo, que deve aplicar o direito à situação posta no processo administrativo, atendo-se à legalidade (peça 13, p. 13) .
22. Por fim, observa que não existe prejuízo ao Erário ao se cumprir o princípio basilar do Estado democrático de direito, que é o da legalidade. Alega que o entendimento que gerou a representação está alinhado com a jurisprudência majoritária do STJ e TRFs, exceto o da 2ª Região, e, por isso, é favorável ao patrimônio público, impedindo a movimentação inútil da máquina administrativa e judiciária, bem como condenações em horários advocatícios.
Análise
23. A Orientação Jurídica Normativa 6/2009/PFE/Ibama (peça 13, p. 24-54) , atualizada em janeiro de 2014, trata da prescrição no processo de apuração de infração administrativa ambiental. O expediente esclarece que a prescrição da pretensão estatal se divide em prescrição da pretensão punitiva e prescrição da pretensão executória. A primeira, por sua vez, subdivide-se em prescrição da pretensão punitiva propriamente dita e prescrição da pretensão punitiva intercorrente.
24. A prescrição da pretensão punitiva está diretamente ligada à atuação estatal com vistas a apurar eventual infração administrativa ambiental e aplicar a penalidade dela decorrente. Uma vez que a administração se mantenha inerte por determinado período de tempo fixado em lei, restará obstada a possibilidade de exercer seu poder-dever punitivo.
25. O art. 1º, caput, da Lei 9.873/1999 estabeleceu o prazo de cinco anos para a administração pública apurar a infração administrativa e consolidar a sanção a ser aplicada. Esse é o prazo que o Ibama terá, em regra, a partir da data do cometimento da infração - ou da cessação do ato ilegal, nos casos das infrações permanentes - para apurar a infração administrativa e consolidar a sanção a ser aplicada. A OJN 6/2009 trata, também, das exceções previstas em lei, como no caso de infrações administrativas que também constituem crime, e das causas interruptivas do prazo legal.
26. Já a prescrição da pretensão punitiva intercorrente ocorre quando o processo administrativo ou judicial fica paralisado por incúria da Fazenda Pública (peça 13, p. 32) . Essa modalidade de prescrição está expressamente prevista na legislação ambiental, no § 2° do art. 21 do Decreto 6.514/2008, que tem o mesmo teor do § 1º do art. 1º da Lei 9.873/1999:
'§ 2º Incide a prescrição no procedimento de apuração do auto de infração paralisado por mais de três anos, pendente de julgamento ou despacho, cujos autos serão arquivados de ofício ou mediante requerimento da parte interessada, sem prejuízo da apuração da responsabilidade funcional decorrente da paralisação.' (destacamos) 
27. Assim, durante o processo transcorrem, concomitantemente, os prazos da prescrição da pretensão punitiva intercorrente (de 03 anos) e da prescrição da pretensão punitiva propriamente dita (em regra, de 05 anos) .
28. Consolidada a multa com a coisa julgada administrativa, após o julgamento definitivo da infração, caso o infrator não pague a multa no prazo previsto na Lei 8.005/1990, inicia-se a contagem do prazo prescricional da pretensão executória, também de cinco anos, que apenas se interrompe ou se suspende nas hipóteses previstas em lei: artigos 2°A da Lei 9.873/1999 e 2°, § 3°, da Lei 6.830/1980. Todavia, esta instrução não tratará da prescrição da pretensão executória, pois esta não é objeto da presente representação.
29. Quanto à interrupção da prescrição da pretensão punitiva, a OJN 6/2009 esclarece que (peça 13, p. 34) :
' (...) a prescrição da pretensão punitiva do Estado, decorrente do poder de polícia, interrompe-se, regra geral, toda vez que verificada a ocorrência de evento com previsão no artigo 2º da Lei 9.873 de 1999, reiniciando-se, por inteiro, a contagem do interstício temporal. Isso, enfatize-se, independentemente do número de vezes que esses eventos ocorram.'
30. Nos termos do art. 2º da Lei 9.873/1999, interrompe-se a prescrição da ação punitiva: 
'I - pela notificação ou citação do indiciado ou acusado, inclusive por meio de edital; 
II - por qualquer ato inequívoco, que importe apuração do fato;
III - pela decisão condenatória recorrível.
IV - por qualquer ato inequívoco que importe em manifestação expressa de tentativa de solução conciliatória no âmbito interno da administração pública federal.'   
31. Com relação à prescrição da pretensão punitiva intercorrente, a OJN 6/2009 defende que (peça 13, p. 40) :
'69. Uma vez que a norma veiculada no § 2° do artigo 21 do Decreto nº 6.514 de 2008 não destaca quais 'despachos' teriam o condão de interromper a prescrição intercorrente e sendo certo que onde o legislador não restringiu não cabe ao intérprete fazê-lo, pode-se concluir que qualquer 'despacho' lançado nos autos é capaz de interrompê-la. Cita-se, como exemplo de 'despacho' interruptivo da prescrição intercorrente, o ato que determina a movimentação do processo ao setor competente para o normal seguimento do feito. 
70. Diversamente do que ocorre com a prescrição da pretensão punitiva, na intercorrente, até mesmo a regularização de um vício formal, ou a repetição de uma diligência, desde que formalizada nos autos, têm o efeito de interromper a prescrição. Os despachos/movimentações devem, todavia, traduzir o efetivo prosseguimento do feito, não sendo aptos à interrupção da prescrição intercorrente atos de caráter protelatório.'
32. Ou seja, a OJN 6/2009 orienta que qualquer movimentação dada ao processo pela administração, visando ao correto deslinde do feito, implica a interrupção do prazo prescricional intercorrente. No entendimento do opinativo jurídico, nesses casos, não haveria inércia ou desídia dando causa à prescrição (peça 13, p. 41) .
33. Ocorre que, como demonstrou o Presidente do Ibama em sua manifestação, o Poder Judiciário não vem acatando essa tese. Ao contrário, é firme a jurisprudência do STJ e da maior parte dos Tribunais Regionais Federais no sentido de que somente se admitem como interruptivos da prescrição intercorrente os atos efetivamente decisórios, instrutórios e de intimação do devedor. Ou seja, o Judiciário, em regra, não considera que despachos de mero expediente interrompem a prescrição intercorrente, e tem inclusive penalizado a administração, majorando os honorários advocatícios, quando esta recorre da decisão às instâncias superiores.
34. A exceção fica por conta do TRF da 2ª Região. De todo modo, ressalta-se que a jurisprudência do STJ, responsável por uniformizar a aplicação do direito infraconstitucional, está em linha com a dos demais TRFs.
35. Ademais, a Presidência do instituto não vem impondo o seu entendimento às demais unidades da autarquia. Como destaca o Despacho 13930503/2022-Gabin, dirigido ao Centro Nacional do Processo Sancionador Ambiental (Cenpsa) do Ibama:
'6. É possível afirmar que a finalidade imediata não é a uniformização interpretativa acerca de um mesmo dispositivo de lei, mas sim a preservação dos posicionamentos de cada ente da unidade, podendo o parecerista, com base no ordenamento jurídico, definir o seu entendimento, ainda que exista maciça jurisprudência em sentido contrário à ONJ 06/2010, mostrando-se desatualizada.
7. De fato, mesmo a questão girando em torno de posicionamentos diferentes, o parecerista possui a liberdade de invocar o direito que quer ver tutelado, mediante a manutenção da interpretação constante dos permissivos legais, até porque não houve decisão vinculante para modificar a matéria na qual esse tema está inserido.' (peça 13, p. 15) 
26. Portanto, como destacou o representante, a Presidência do Ibama vem, de fato, aplicando, nos julgamentos de recursos administrativos, entendimento diferente da orientação jurídica normativa vigente. Todavia, a OJN 6/2009 não tem caráter vinculante e o entendimento que ela defende é contrário à jurisprudência majoritária da Justiça Federal e STJ. Assim, a conduta adotada pelo presidente da autarquia tende a evitar movimentação inútil da máquina administrativa e judiciária, bem como condenações em honorários advocatícios.
37. Desse modo, a presente representação deve ser conhecida, uma vez satisfeitos os requisitos de admissibilidade, porém no mérito deve ser considerada parcialmente procedente, na medida em que a razão pela qual a Presidência do Ibama vem adotando entendimento contrário à OJN 6/2009 foi adequadamente justificada nos autos.
38. Por fim, quanto à medida cautelar pleiteada, verificam-se ausentes os pressupostos para sua concessão. Em especial, não se constatou a plausibilidade jurídica do pedido, uma vez que a Presidência do Ibama foi capaz de demonstrar que o entendimento que vem adotando no julgamento de recursos administrativos contra autos de infração ambiental está em linha com a jurisprudência do STJ e dos Tribunais Regionais Federais da 1ª, 3ª, 4ª, e 5ª regiões. Conclui-se, portanto, que o requerimento de concessão de medida cautelar deve ser indeferido.
CONCLUSÃO
39. O documento constante da peça 1 deve ser conhecido como representação, por preencher os requisitos previstos nos artigos 235 e 237, inciso VII, do Regimento Interno/TCU e no art. 103, § 1º, da Resolução-TCU 259/2014.
40. No que tange ao requerimento de medida cautelar, entende-se que este não deve ser acolhido, por não estarem presentes nos autos os requisitos do fumus boni iuris e do periculum in mora.
41. Além disso, diante dos fatos apurados, conclui-se pela procedência apenas parcial da representação, uma vez que, apesar de o Presidente do Ibama estar, de fato, aplicando entendimento divergente de orientação jurídica normativa vigente, a tese defendida na OJN 6/2009 não tem sido acolhida no Judiciário. Por esta razão, propõe-se o arquivamento da presente representação.
PROPOSTA DE ENCAMINHAMENTO
	42. Ante todo o exposto, submetem-se os autos à consideração superior, propondo:
	a) conhecer da presente representação, satisfeitos os requisitos de admissibilidade previstos nos artigos 235 e 237, inciso VII, do Regimento Interno deste Tribunal e no art. 103, § 1º, da Resolução-TCU 259/2014, para, no mérito, considerá-la parcialmente procedente;
	b) indeferir o requerimento de medida cautelar formulado pelo Dr. Lucas Rocha Furtado, Subprocurador-Geral do Ministério Público junto ao TCU, tendo em vista a inexistência dos pressupostos necessários para adoção da referida medida;
	c) encaminhar o acórdão que vier a ser proferido ao Instituto Brasileiro do Meio Ambiente e dos Recursos Naturais Renováveis (Ibama) e ao representante, acompanhado do relatório e do voto que fundamentam a deliberação;
	d) arquivar os presentes autos, nos termos do art. 237, parágrafo único, c/c o art. 250, inciso I, do Regimento Interno/TCU."
	É o Relatório.

não há.

Não atuou.

REPRESENTAÇÃO. PEDIDO DE MEDIDA CAUTELAR. PRESCRIÇÃO INTERCORRENTE. POSICIONAMENTO EM DESACORDO COM PARECER JURÍDICO OPINATIVO DA PROCURADORIA JUNTO AO IBAMA, MAS EM ALINHAMENTO À JURISPRUDÊNCIA DE TRIBUNAIS. CONHECIMENTO. IMPROCEDÊNCIA. ARQUIVAMENTO.

REPRESENTAÇÃO (REPR)

Unidade de Auditoria Especializada em Agricultura, Meio Ambiente e Desenvolvimento Econômico - AudAgroAmbiental.

Segundo informado pelo Representante, tendo por base matéria jornalística veiculada pela Folha de São Paulo, a então presidência do Ibama estaria adotando posicionamento no sentido de considerar que despachos simples de 'mero expediente' não interrompem os prazos prescricionais. Contudo esse entendimento seria considerado inadequado pela PFE e a sua adoção poderia levar à prescrição de 45 mil multas, no valor total de R$ 18,8 bilhões.
Acolhendo o posicionamento da Unidade de Auditoria Especializada em Agricultura, Meio Ambiente e Desenvolvimento Econômico - AudAgroAmbiental, que não identificou nos autos elementos suficientes para a concessão, inaudita altera pars, da medida de urgência pleiteada (peça 5) , determinei, com fundamento no art. 276, §§ 2º e 4º, do Regimento Interno/TCU, a realização da prévia oitiva do Ibama e de diligência junto à aludida entidade, bem assim que fosse concedido aos auditores designados pela unidade especializada acesso eletrônico aos processos administrativos que tratavam do tema em tela.
Em resposta à oitiva, o Instituto, mediante documento de seu então presidente (peça 13) , alega que a Orientação Jurídica Normativa n. 06/2009/PFE-IBAMA/PGF/AGU - OJN 6/2009 (atualizada em 2014) não está sendo corroborada pelo Poder Judiciário, conforme demonstram excertos de julgados de Tribunais Regionais Federais (TRFs) e do Superior Tribunal de Justiça (STJ) trazidos aos autos.
Destaca, ainda, que o STJ vem mantendo decisões dos TRFs e tem majorado os honorários para quem recorre contra esse entendimento (STJ, AREsp 2146165; STJ, AgInt no AREsp 2033807; STJ, REsp 2.000.114; STJ, REsp 1.997.755; e outros, em peça 13, p. 3-5) .
Nesse sentido, argumenta que o entendimento adotado pela Presidência da entidade, na qualidade de autoridade julgadora de segundo grau, de que atos intermediários de mero expediente, tais como pedido de cópias, juntadas de procurações e digitalização, não dariam causa a interrupção do prazo prescricional evita condenações sucumbenciais e esforço estatal (Ibama e Judiciário) .
Reforça o conceito de que a atividade de opinar, da AGU, e de decidir, do gestor, são distintas, bem como informa que a referida orientação da AGU não tem efeito vinculante, visto que não foi aprovada pelo presidente da República ou por ministros de Estado (Lei Complementar 73/1993, arts. 40 e 42) .
Acrescenta que, segundo a Nota Técnica 4/2022/CCOB/CGFIN/DIPLAN, referente a dez anos de levantamento, o Ibama arrecada apenas 0,53% do seu estoque de dívida. Desse modo, o impacto real seria de menos de 1% do valor indicado na representação.
Por fim, considera que o julgamento envolve imparcialidade e que deve ser atendido o princípio da legalidade, sendo a decisão adotada pela presidência do Ibama favorável ao patrimônio público, na medida em que impede a movimentação inútil da máquina administrativa e judiciária, bem como condenações em horários advocatícios.
Atuando neste feito, a AudAgroAmbiental observa que a então Presidência do Ibama, embora adotando entendimento contrário à 6/2009 OJN, teria adequadamente justificado o seu posicionamento, demonstrando observância à jurisprudência de Tribunais Regionais Federais e do Superior Tribunal de Justiça.
Em sua análise, a Unidade Especializada lembra que, nos presentes autos, discute-se apenas a pretensão punitiva intercorrente, não sendo objeto desta representação a pretensão executória, cujo prazo se inicia após o julgamento definitivo da infração.
No que concerne à prescrição da pretensão punitiva intercorrente, a AudAgroAmbiental nota que a Administração Pública não pode deixar o procedimento de apuração do auto de infração, decorrente do poder de polícia, paralisado por mais de três anos, pendente de julgamento ou despacho (§ 2° do art. 21 do Decreto 6.514/2008, que tem o mesmo teor do § 1º do art. 1º da Lei 9.873/1999) .
Consta da referida orientação da PFE que qualquer despacho lançado nos autos seria capaz de interromper o prazo da prescrição intercorrente, haja vista que a norma não especifica o teor desse documento. Assim, qualquer ato de movimentação do processo ao setor competente poderia ser capaz de interromper o prazo prescricional, desde que não possuísse caráter protelatório.
A própria Lei 9.873/1999 (com redação dada pela Lei 11941/2009) define quais seriam as causas interruptivas dos prazos prescricionais, in verbis:
"Art. 2º  Interrompe-se a prescrição da ação punitiva:
I - pela notificação ou citação do indiciado ou acusado, inclusive por meio de edital;
II - por qualquer ato inequívoco, que importe apuração do fato;
III - pela decisão condenatória recorrível;
IV - por qualquer ato inequívoco que importe em manifestação expressa de tentativa de solução conciliatória no âmbito interno da administração pública federal."
Depreende-se que a existência deste dispositivo legal já demonstra que, embora a lei não tenha restringido no § 1º do art. 1º a qualidade do despacho a que se referia, não é qualquer documento inserido nos autos que pode ser considerado como causa interruptiva.
Conforme excertos trazidos aos autos, o Poder Judiciário tem admitido como interruptivos da prescrição intercorrente os atos efetivamente decisórios, instrutórios e de intimação do devedor, e tem, em alguns casos relatados, penalizado a administração, majorando os honorários advocatícios, quando esta recorre da decisão às instâncias superiores.
Com essas observações, a Unidade de Auditoria propõe seja conhecida a peça exordial como representação, não seja concedida medida cautelar, por não estarem presentes nos autos os requisitos do fumus boni iuris e do periculum in mora, e, no mérito, sugere que a representação seja considerada parcialmente procedente, tendo em vista a aplicação de entendimento divergente de orientação jurídica normativa então vigente (OJN 6/2009) , mas com posicionamento distinto adotado pelo Poder Judiciário. Por fim, alvitra o arquivamento dos autos.
Entendo que a presente Representação pode ser conhecida, porquanto interposta em alinhamento aos preceitos normativos e legais cabíveis, em especial aos arts. 235 e 237, inciso VII, do Regimento Interno/TCU. No mérito, deve ser considerada improcedente pelos motivos elencados a seguir.
Ficou assente que o posicionamento adotado pela então presidência do Ibama, na qualidade de autoridade julgadora de segundo grau dos processos sancionadores daquele instituto, diverge da orientação contida na OJN 6/2009, por considerar que alguns atos praticados no âmbito dos processos que cuidam de autos de infração ambiental não são capazes de interromper os prazos prescricionais. Concordo com a Unidade de Auditoria deste Tribunal que a conduta adotada foi justificada, por estar em consonância com a jurisprudência do STJ e de TRFs e por não ter efeito vinculante o documento opinativo da PFE/AGU.
Neste Tribunal, recentemente, foi aprovada, pelo Acórdão 2285/2022-TCU-Plenário (rel. min. Antonio Anastasia) a Resolução/TCU 344/2022, que disciplina a prescrição das pretensões punitiva e ressarcitória nos processos deste Tribunal. No âmbito desta casa, a título de exemplo, restou claro no referido normativo, no § 1º do art. 8º, que nem todo ato é capaz de interromper a prescrição intercorrente, como exposto a seguir: 
"§ 1° A prescrição intercorrente interrompe-se por qualquer ato que evidencie o andamento regular do processo, excetuando-se pedido e concessão de vista dos autos, emissão de certidões, prestação de informações, juntada de procuração ou subestabelecimento e outros atos que não interfiram de modo relevante no curso das apurações."
Diante de todo o exposto, entendo que está justificado o posicionamento da então presidência do Ibama quanto ao fato de que nem toda movimentação nos autos é capaz de interromper os prazos prescricionais, deixando registrado que não foram avaliadas situações concretas, tendo-se mantido as análises nas informações trazidas pelo Representante e pelo Ibama.
Diante desse contexto, deve o presente processo ser arquivado, sem prejuízo de dar ciência do Acórdão a ser proferido às partes.
		Pelo exposto, voto por que seja adotado o Acórdão que ora submeto a este Colegiado.
T.C.U., Sala das Sessões, em 1º de fevereiro de 2023.
MARCOS BEMQUERER COSTA
Relator